---
title: "Összefoglaló"
output:
  pdf_document: default
  html_document: default
date: "2026-01-27"
---

```{r setup, include=FALSE}
knitr::opts_chunk$set(echo = F, warning = F, message = F)

# -- betöltés -- #

setwd('~/Github/Racz2026mondasz/')

# csomagok
library(tidyverse)
library(ggthemes)
library(ggrain)
library(knitr)
library(lme4)
library(performance)
library(sjPlot)
library(patchwork)

# -- adatok beolvasása -- #

c = read_tsv('dat/mondasz_training.tsv')  # training adatok
c2 = read_tsv('dat/mondasz_mondsz_webcorpus.tsv')  # webcorpus adatok
d = read_tsv('dat/exp_data_tidy.tsv.gz')  # kísérleti adatok

# toldalék kezdő mássalhangzójának és a kóda+toldalék klaszterének kiszámítása
c2 = c2 |> 
  mutate(
    # minden toldalék kezdő mássalhangzója
    suffix_initial = case_when(
      str_detect(tag, '2Sg') ~ 's',  # -sz/-asz
      str_detect(tag, '3Pl') ~ 'n',  # -nak/-nek
      str_detect(tag, '1Sg') ~ 'l',  # -lak/-lek
      str_detect(tag, '2Pl') ~ 't'   # -tok/-tek
    ),
    # mássalhangzó-klaszter ha nincs betoldott magánhangzó
    consonants = paste0(coda, suffix_initial)
  )

# ugyanez a kísérleti adatokra
d = d |> 
  mutate(
    suffix_initial = case_when(
      str_detect(tag, '2Sg') ~ 's',
      str_detect(tag, '3Pl') ~ 'n',
      str_detect(tag, '1Sg') ~ 'l',
      str_detect(tag, '2Pl') ~ 't'
    ),
    consonants = paste0(coda, suffix_initial)
  )
```

## mondsz/mondasz

### 4 toldalék variál sokat a korpuszban

mondanak/mondnak, mondasz/mondsz, mondotok/mondtok, mondalak/mondlak

webcorpus 2:

```{r c1}
# webcorpus 2 ábrázolása: csak a releváns kódák, szűrve ritka klaszterekre
c |> 
  filter(!is.na(coda), nchar(coda) > 1, !coda %in% c('dz', 'mt', 'nl', 'nn', 'rr', 'št', 'ṉṉ', 'ts')) |> 
  ggplot(aes(tag, lo_v)) +
  geom_rain() +  # raincloud plot: denzitás + boxplot + pontok
  coord_flip() +
  theme_bw() +
  theme(axis.title.y = element_blank()) +
  ylab('log(mondasz/mondsz)') +
  facet_wrap(~ coda) +
  ggtitle('corpus')
```

Az ábrán az x tengely a toldalékokat mutatja (2Sg, 3Pl, 1Sg, 2Pl), az y tengely a magánhangzós és nem magánhangzós alakok arányának (mondasz/mondsz) logitját, a panelek pedig a különböző szókódákat. Minden panelben látható, hogy a négy toldalék mennyire hajlamos a magánhangzós variánsra az adott kódával.

Csak bizonyos szövegeknél fordul ez elő jelentős számban. Kiválasztottam néhányat. Az a szempont is vezetett, hogy ezeket el lehessen adni igéknek, tehát lehessen belőlük valami képzőt farigcsálni.

```{r c2}
# ugyanez, de csak a kísérletben használt kódákra szűrve
c2 |> 
  filter(coda %in% unique(d$coda)) |> 
  ggplot(aes(tag, lo_v)) +
  geom_rain() +
  coord_flip() +
  theme_bw() +
  theme(axis.title.y = element_blank()) +
  ylab('log(mondasz/mondsz)') +
  facet_wrap(~ coda) +
  ggtitle('corpus')
```

Az ábrán ugyanaz látható, mint az előzőn, de csak azokra a kódákra szűrve, amelyeket a kísérletben használunk majd. Az x tengely a toldalékokat, az y tengely a log arányokat, a panelek a kódákat mutatják.

### Kísérlet szerkezete

Csináltam álszavakat. Fenti táblázat: példák a korpuszból. Lenti táblázat: példák álszavakra.

```{r c3}
# korpuszból: top 3 példa minden toldalék x kóda kombinációra
c |> 
  filter(coda %in% unique(d$coda)) |> 
  arrange(-llfpm10) |>  # log-likelihood szerint rendezve
  group_by(tag, coda) |> 
  slice(1:3) |>  # felső 3
  mutate(a_per_b = paste(form_v_orth, form_nv_orth, sep = '/')) |> 
  summarise(corpus = paste(a_per_b, collapse = ', ')) |> 
  kable('simple')

# kísérletből: véletlenszerű 3 álszó minden toldalék x kóda kombinációra
d |> 
  group_by(tag, coda) |> 
  sample_n(3) |> 
  mutate(a_per_b = paste(v_form, nv_form, sep = '/')) |> 
  summarise(exp = paste(a_per_b, collapse = ', ')) |> 
  kable('simple')

```

80 szóalak volt összesen, minden kódával 20. A résztvevők minden szót látták minden toldalékkal, tehát 320 triált kattintgatták végig. Minden esetben választhattak a szó v és nv alakja között:

"János gyakran fomong. Te is gyakran fomongasz / fomongsz"

A triálok sorrendje és a triálokon belül a v és nv alakok sorrendje véletlenszerű volt.

### Eredmények

Az álszavakra adott viselkedéseket az határozza meg, hogy mi a kóda és mik a toldalékok.

```{r d1}
# kísérleti adatok: átlagos válaszok szavanként
d |> 
  summarise(
    p_v = mean(resp_v),  # magánhangzós alak választásának aránya
    lo_v = qlogis(p_v),  # logit transzformáció
    .by = c(lemma_orth, coda, tag)
  ) |> 
  ggplot(aes(tag, lo_v)) +
  geom_rain() +
  coord_flip() +
  theme_bw() +
  theme(axis.title.y = element_blank()) +
  ylab('log(mondasz/mondsz)') +
  facet_wrap(~ coda) +
  ggtitle('exp')
```

Az ábrán az x tengely a toldalékokat (2Sg, 3Pl, 1Sg, 2Pl), az y tengely a magánhangzós alakok választásának logitját, a panelek pedig a kódákat mutatják. Minden pont egy álszó, és látható, hogy a résztvevők viselkedése hasonló mintázatot követ, mint a korpuszban: bizonyos toldalékok bizonyos kódákkal inkább magánhangzós alakot kapnak.

Ugyanez megcserélve a dobozokat és az y tengelyt:

```{r d2}
# ugyanez, de megcserélve a csoportosítást
d |> 
  summarise(
    p_v = mean(resp_v),
    lo_v = qlogis(p_v),
    .by = c(lemma_orth, coda, tag)
  ) |> 
  ggplot(aes(coda, lo_v)) +  # kóda az x tengelyen
  geom_rain() +
  coord_flip() +
  theme_bw() +
  theme(axis.title.y = element_blank()) +
  ylab('log(mondasz/mondsz)') +
  facet_wrap(~ tag) +
  ggtitle('exp')  # toldalékok a panelekben
```

Az ábrán az x tengely a kódákat, az y tengely a logitokat, a panelek pedig a toldalékokat mutatják. Ez ugyanaz az adat, mint az előző ábrán, csak másképp csoportosítva. Így látható, hogy minden toldalékon belül hogyan különböznek a kódák egymástól.

Az álszavak különböző mértékben hasonlítanak a különböző mértékben ingadozó valódi szavakra. De a helyzet az, hogy ennek azon túl, hogy a szó mire végződik, nincs jelentősége.

A valódi szavak és az álszavak viselkedését is az határozza meg, hogy milyen mássalhangzócsoport kerül a toldalékolt szó végére. Ezt ábrázolhatjuk úgy, hogy nem foglalkozunk a toldalékkal, csak azzal, hogy mik kerülnek egymás mellé, ha nincs betoldva v: pl. mond+sz = ndsz. Ebben a kísérlet nagyon erősen követi a korpuszt.

```{r d3}
# mássalhangzó-klaszterek szerinti rendezés létrehozása a korpusz alapján
consonants_fct = c2 |> 
  filter(coda %in% unique(d$coda)) |> 
  summarise(lo_v = mean(lo_v, na.rm = T), .by = consonants) |> 
  mutate(consonants = fct_reorder(consonants, lo_v)) |>  # átlagos logit szerint rendezve
  pull(consonants)

# korpusz ábra: mássalhangzó-klaszterek és log arányok
p1 = c2 |> 
  filter(coda %in% unique(d$coda)) |> 
  mutate(consonants = factor(consonants, levels = levels(consonants_fct))) |> 
  ggplot(aes(consonants, lo_v)) +
  geom_rain() +
  theme_bw() +
  coord_flip() +
  xlab('nv cluster') +
  ylab('log(mondasz/mondsz)') +
  ggtitle('corpus')

# kísérleti ábra: ugyanazok a klaszterek
p2 = d |>
  summarise(
    p_v = mean(resp_v),
    lo_v = qlogis(p_v),
    .by = c(lemma_orth, consonants)
  ) |> 
  mutate(consonants = factor(consonants, levels = levels(consonants_fct))) |> 
  ggplot(aes(consonants, lo_v)) +
  geom_rain() +
  theme_bw() +
  coord_flip() +
  theme(axis.title.y = element_blank(), axis.text.y = element_blank(), axis.ticks.y = element_blank()) +
  ylab('log(mondasz/mondsz)') +
  ggtitle('experiment')

# két ábra egymás mellett
p1 + p2

```

Az ábrákon az x tengely a mássalhangzó-klasztereket (kóda + toldalék kezdő mássalhangzója, ha nincs betoldott magánhangzó), az y tengely pedig a log arányokat mutatja. Bal oldali panel: korpusz, jobb oldali panel: kísérlet. A klaszterek ugyanabban a sorrendben vannak mindkét panelben (a korpusz átlaga alapján rendezve). Látható, hogy a kísérleti adatok nagyon jól követik a korpusz mintázatát: azok a klaszterek, amelyek a korpuszban inkább magánhangzós alakot kapnak (pl. ndsz), a kísérletben is, és fordítva.
